臺灣臺南地方法院民事判決
109年度訴字第2099號
原      告  台新國際商業銀行股份有限公司

法定代理人  尚瑞強  
訴訟代理人  蘇炳璁  
被      告  李振明  


            李振嘉  

            李秀琴  

            李秀絹  

兼  上二人
共      同
訴訟代理人  李振和  

上列當事人間請求撤銷遺產分割繼承登記事件，本院於民國110
年4月26日言詞辯論終結，判決如下：
    主  文
原告之訴駁回。
訴訟費用由原告負擔。　
    事實及理由
壹、程序事項
    本件被告李振明經合法通知，未於言詞辯論期日到場，核無
    民事訴訟法第386條所列各款情形，爰依原告之聲請，由其
    一造辯論而為判決。
貳、實體事項
一、原告起訴主張：
  ㈠訴之聲明：
  ⒈被告就被繼承人李申所遺如附表二編號1至9所示之遺產於民
    國102年9月25日所為之遺產分割協議債權行為，及就附表二
    編號1至7所示之土地（下稱系爭土地）於登記日期同年月26
    日所為之物權行為，均應予撤銷。
　⒉被告李振嘉、李振和應將被繼承人李申所遺如附表二編號1所
    示之土地，於登記日期102年9月26日之分割繼承登記予以塗
    銷。
　⒊被告李振嘉應將被繼承人李申所遺如附表二編號2所示之土地
    ，於登記日期102年9月26日之分割繼承登記予以塗銷。
　⒋被告李振嘉應將如附表二編號7所示之土地回復登記為被繼承
    人李申所有。
　⒌被告李振和應將被繼承人李申所遺如附表二編號5所示之土地
    ，於登記日期102年9月26日之分割繼承登記予以塗銷。
　⒍被告李振和應將如附表二編號6所示之土地回復登記為被繼承
    人李申所有。
　⒎被告李振嘉、李振和、李秀琴、李秀絹（下稱被告李振嘉等4
    人）應將被繼承人李申所遺如附表二編號3、4所示之土地，
    於登記日期102年9月26日之分割繼承登記予以塗銷。
　⒏被告李振嘉、李振和應將如附表二編號8所示之未辦保存登記
    建物（下稱系爭房屋）之納稅義務人變更登記為被繼承人李
    申。
  ㈡被告李振明於93年9月30日向原告申辦貸款，卻未依約按期繳
    款，其截至109年12月10日止積欠原告信用卡債務新臺幣（
    下同）31萬2,626元、現金卡債務39萬6,413元，合計70萬9,
    039元及其利息未為清償（下稱系爭債權）。被告李振明名
    下無可供強制執行之所得及財產，僅有其與被告李振嘉等4
    人、訴外人李邱見於102年8月23日繼承自其父即訴外人李申
    之如附表一編號1至9所示之遺產（下稱系爭遺產）。被告李
    振明並未聲明拋棄繼承，其為逃避原告求償，竟於同年9月2
    5日與被告李振嘉等4人、李邱見訂立遺產分割協議書（下稱
    系爭遺產協議書），協議由被告李振嘉等4人、李邱見分配
    系爭遺產如附表一所示，被告李振明未分得系爭遺產，再於
    同年月26日依如附表一「被告協議分割繼承之方式」欄之方
    式移轉登記給被告李振嘉等4人，上開遺產分割行為不啻等
    同將被告李振明之應繼分無償移轉給其餘繼承人，致被告李
    振明名下財產減少，無資力清償其對原告之債務，自屬有害
    原告債權之行為，爰依民法第244條第1項規定，請求撤銷系
    爭遺產協議分割之債權行為及所有權移轉登記之物權行為，
    併依同條第4項規定請求被告李振嘉等4人塗銷系爭土地之分
    割繼承登記，及變更系爭房屋之納稅義務人登記。
二、被告李振明經合法通知，未於言詞辯論期日到場，亦未提出
    書狀作何聲明或陳述。被告李振嘉等4人則以下列情詞資為
    抗辯：
　㈠被告之父親李申因被告李振明積欠多筆債務，而在生前出售
    其名下臺南市○○區○○段0000地號、磚子井段194-12地號土地
    ，以清償被告李振明之債務。李申生前交代其往生後，系爭
    遺產由母親李邱見及被告李振嘉等4人繼承，且在代書見證
    下，將系爭遺產分配給母親李邱見及被告李振嘉等4人。被
    告李振明雖未向法院聲明拋棄繼承，然其因父親李申生前變
    賣上開2筆農地，幫忙被告李振明清償債務，故同意在代書
    見證下，簽立系爭遺產協議書，拋棄其應繼承之財產。又李
    申之喪葬費用係由被告李振嘉、李振和支付，被告李振明未
    支付分文。又李申過世後，其所遺之現金全部存入李邱見之
    金融機構帳戶，供李邱見花用，惟被告李振明竟盜領李邱見
    之存款，從此失去蹤影。
三、得心證之理由：
 ㈠按債務人所為之無償行為，有害及債權者，債權人得聲請法院
   撤銷之；債權人依第1項或第2項之規定聲請法院撤銷時，得
   並聲請命受益人或轉得人回復原狀，民法第244條第1項、第4
   項本文分別定有明文。次按繼承權固為具有人格法益之一身
   專屬權利，惟於繼承人未拋棄繼承，而本於繼承與其他繼承
   人對於遺產全部為公同共有時，該公同共有權已失其人格法
   益性質，而為財產上之權利。從而，繼承人間之遺產分割協
   議，係公同共有人間就公同共有物所為之處分行為，倘全部
   遺產協議分割歸由其他繼承人取得，對未分割取得遺產之該
   繼承人而言，形式上係無償行為，若害及債權人之債權實現
   ，債權人應得提起民法第244條第1項之撤銷訴訟（最高法院9
   1年度台上字第2312號判決參照）。又按民法第244條第1、2
   項所稱之無償或有償行為，係以債務人與第三人間之行為有
   無互為對價關係之給付為其區別標準。債權人行使民法第244
   條規定之撤銷權，以債務人之行為有害及債權，為其要件之
   一。此之所謂害及債權，乃指債務人之行為，致積極的減少
   財產，或消極的增加債務，因而使債權不能獲得清償之情形
   （最高法院81年度台上字第207號判決意旨參照）。是民法第
   244條所得撤銷之行為縱包含以其人格上之法益為基礎之財產
   上之身分行為，然被告間就系爭遺產分割協議及分割繼承登
   記行為，仍應以其間是否互為對價關係之給付判斷是否害及
   之債權，令債權人得依法撤銷。
 ㈡查被告李振明曾向原告申辦信用卡、現金卡使用，卻自94年11
   月間即未依約繳款，目前積欠原告信用卡債務31萬2,626元、
   現金卡債務39萬6,413元，合計70萬9,039元及遲延利息未為
   清償，有臺灣臺北地方法院108年度司執字第118848號債權憑
   證、109年度北簡字第20517號民事判決及其確定證明書在卷
   可參（補字卷第24-25頁、本院卷第113-115頁）。次查，被
   繼承人李申於102年8月23日過世，遺有系爭遺產，被告及李
   邱見為繼承人，渠等於102年9月25日協議分割系爭遺產如附
   表一所示，被告李振明未分得系爭遺產，李邱見嗣於105年4
   月1日過世，被告李振嘉、李振和與李寅就附表一編號6、7所
   示之土地辦理合併、分割登記後，由被告李振和取得如附表
   二編號6之土地，被告李振嘉取得如附表二編號7之土地等情
   ，有系爭遺產協議書、系爭土地移轉登記資料、系爭房屋稅
   籍證明書、繼承系統表、戶籍謄本、系爭土地登記第一類謄
   本、地籍異動索引、土地合併分割登記申請資料在卷可參（
   本院卷第53-80、139-141、147-223、263-296頁）。
 ㈤原告固主張被告與李邱見就系爭遺產之分割協議及移轉登記，
   就被告李振明未分得系爭遺產之行為而言，係屬無償行為云
   云。惟查：
  ⒈衡諸常情，繼承人間就遺產之分割協議，多考量被繼承人生
    前意願、繼承人對被繼承人之貢獻（有無扶養、照顧之事實
    ）、家族成員間感情與恩情、被繼承人生前已分配予各繼承
    人之財產（贈與之歸扣）、承擔祭祀義務、被繼承人喪葬費
    用支出等諸多因素，係基於一定身分地位，而就遺產如何分
    配所為之協議，具有濃厚人格法益為基礎之財產上行為，本
    非單純之財產分配。
  ⒉次查，證人李月紅即辦理系爭房地繼承登記之地政士於本院
    審理中具結證稱：系爭遺產分割協議書係在我的見證下，由
    被告等人所簽立，被告李振明說父親生前他已經得到應該分
    得的財產了，所以他同意父親過世後所遺留的財產由其他兄
    弟姊妹繼承，當時李振明並沒有表明他有無其他債務等語（
    本院卷第304-305頁）。是被告李振嘉等4人抗辯其父李申生
    前已變賣農地幫忙被告李振明清償債務，與證人之證述互核
    相符，堪認有據。
  ⒊又被繼承人李申係被告之父，而被告李振明既自94年11月間
    起即無法清償積欠原告之債務，堪認其自斯時亦無資力負擔
    其父之扶養義務，而由其他被告分擔扶養義務，且其亦未分
    擔李申之喪葬費用，故被告間就系爭遺產達成遺產分割協議
    ，顯係考量前揭因素而定，被告李振明未分得系爭遺產並非
    無償行為。準此，原告主張被告李振明為損害系爭債權而未
    分配系爭遺產，係無償之贈與行為，難謂有據。
四、綜上所述，原告依民法第244條第1、4項之規定，請求撤銷
    被告間就系爭房地所為遺產分割協議之債權行為及系爭土地
    所有權移轉登記、變更系爭房屋納稅義務人登記之物權行為
    ，上開登記行為應予塗銷，回復登記為李申所有，為無理由
    ，應予駁回。
五、兩造其餘主張、陳述及所提之證據暨攻擊防禦方法，經本院
    斟酌後，認為均不足以影響本判決之結果，無庸再逐一予以
    論列，併此敘明。
六、訴訟費用負擔之依據：民事訴訟法第78條。             
中　　華　　民　　國　　110 　年　　5 　　月　　17　　日
                  民事第五庭　法  官　陳尹捷
以上正本係照原本作成。
如不服本判決，應於判決送達後20日內，向本院提出上訴狀並表
明上訴理由，如於本判決宣示後送達前提起上訴者，應於判決送
達後20日內補提上訴理由書（須附繕本）。
如委任律師提起上訴者，應一併繳納上訴裁判費。  　　　　　
中　　華　　民　　國　　110 　年　　5 　　月　　17　　日
                              書記官　曾美滋  

附表一：被繼承人李申之遺產
編號 種類 遺　產　明　細 權利範圍 被告協議分割繼承之方式 1 土地 臺南市○○區○○段 00000地號 1/4 由被告李振嘉、李振和各取得1/8。 2 土地 臺南市○○區○○段 00000地號 1/6 由被告李振嘉取得1/6。 3 土地 臺南市○○區○○段 000地號 1/4 由被告李振嘉等4人各取得1/16。 4 土地 臺南市○○區○○段 00000地號 1/4 由被告李振嘉等4人各取得1/16。 5 土地 臺南市○○區○○段 00000地號 1/6 由被告李振和取得1/6。 6 土地 臺南市○○區○○段 000地號 1/2 由被告李振嘉、李振和各取得1/4。　　 7 土地 臺南市○○區○○段 00000地號 1/2 由被告李振嘉、李振和各取得1/4。　 8 房屋 臺南市○○區○○00號之2 (未辦理保存登記、稅籍編號：00000000000) 全部 由被告李振嘉、李振和各取得1/2。　 9 存款 現金 麻豆區農會活儲帳戶27萬9,882元    由李邱見取得　　　　　　　      

附表二：原告請求撤銷之標的
編號 種類 遺　產　明　細 權利範圍 備註 1 土地 臺南市○○區○○段00000地號 1/4   即附表一編號1至5所示之土地 2 土地 臺南市○○區○○段00000地號 1/6  3 土地 臺南市○○區○○段000地號 1/4  4 土地 臺南市○○區○○段00000地號 1/4  5 土地 臺南市○○區○○段00000地號 1/6  6 土地 臺南市○○區○○段00000地號 全部（被告李振和所有） 被告李振嘉、李振和與李寅就附表一編號6、7所示之土地辦理合併、分割登記後之土地 7 土地 臺南市○○區○○段00000地號 全部（被告李振嘉所有）  8 房屋 臺南市○○區○○00號之2 (未辦理保存登記、稅籍編號：00000000000) 全部 即附表一編號8所示之房屋 9 存款 現金 麻豆區農會活儲帳戶27萬9,882元